【裁判字號】    96,簡上,54
【裁判日期】    970331
【裁判案由】    土地所有權移轉登記
【裁判全文】
臺灣嘉義地方法院民事判決  96年度簡上字第54號
上  訴  人  乙○○
訴訟代理人  丙○○
被上訴人    甲○○
上列當事人間請求土地所有權移轉登記事件，上訴人對於中華民
國96年3月29日本院嘉義簡易庭94年度嘉簡字第862號第一審判決
提起上訴，經本院於97年3月19日言詞辯論終結，判決如下：
    主  文
上訴駁回。
第二審訴訟費用由上訴人負擔。
    事實及理由
一、上訴人之主張，除與原判決所載相同者外，另補稱：按契約
    自由係指當事人得依其意思合致，因而締結契約雙方應以遵
    守誠信為原則，各自行使負擔與權利，並以不違反強制或禁
    止規定及不違背公序良俗為原則，此項約定，依契約自由之
    原則，自非法所不許，最高法院93年度台上字第1357號判例
    意旨得資參照。次按，買賣契約之成立，須以雙方當事人之
    合意為要件，故契約成立後，一方欲變更原約內容之一部及
    視為違約；最高法院18年上字第452號判例意旨參照。又民
    法第345條規定買賣須雙方達成合意，即視已成立買賣行為
    發生，雙方當事人應按各人行使之權利與負擔並依契約內容
    為之，當事人之一方不得任意更改否則應視違約。最高法院
    20年上字第2202號判例參照。經查，被上訴人與上訴人於民
    國80年4月22日簽訂買賣契約，約定將上訴人所有坐落嘉義
    縣中埔鄉○○○段34地號（重測後為同鄉○○段377地號，
    下稱系爭土地），其中自南引北第一間自台三線公路邊引內
    寬一丈五尺直入三十坪之所有權及地上物，以每坪新臺幣（
    下同）45,000元之價格出售予被上訴人，兩造買賣契約並未
    發生強制違背公序良俗或行使詐騙之手段，且已明確註明上
    訴人欲出售之址標為「由南引北第一間自台三線公路邊引內
    寬一丈五尺直入三十坪」，而買賣契約書中標示「第一間」
    即係指蓋鐵皮屋的位置，即原審附圖所示之B部分，然原審
    卻不以兩造系爭土地買賣契約中「『第一間』由南引北內寬
    一丈五尺直入三十坪」之記載為判斷基礎，僅以「由南引北
    內寬一丈五尺直入三十坪」之文字即認定上訴人所出售者為
    原審附圖所示之A部分，顯然斷章取義，違背經驗法則，其
    援引最高法院19年上字第453號判例意旨，就兩造系爭土地
    買賣契約之詮釋實有誤解。縱上，本件原審判決顯有適用法
    規錯誤、判決理由矛盾之違誤，爰依法提起上訴，並聲明：
    原判決廢棄；上開廢棄部分，應由上訴人將坐落嘉義縣中埔
    鄉○○段377地號土地如附圖所示B部分，面積0.009917公頃
    所有權移轉與被上訴人。
二、被上訴人之主張，除與原判決記載相同者外，補稱：系爭土
    地是在79年最後一次徵收，至80年才和上訴人訂立買賣契約
    ，訂約當時有和上訴人找測量師來測量我現在使用的位置，
    已經在系爭土地上耕作15、16年直到現在，而當初買賣契約
    上「第一間」之記載係指從系爭土地南邊往北邊找，找到第
    一個面寬一丈五尺（即15台尺）可以直入30坪的位置。並聲
    明：上訴駁回。
三、得心證之理由：
  (一)被上訴人起訴主張：上訴人於80年4月22日將系爭土地如原
    審附圖編號Ａ所示之部分，以每坪45,000元之價格出售予被
    上訴人，前因受限於被上訴人非自耕農身分無法辦理過戶登
    記，今法令既已放寬，可為分割登記，經被上訴人多次催促
    ，被告均無意辦理，為此本於買賣之契約關係，請求上訴人
    給付該土地。
  (二)上訴人則以：兩造所簽定之買賣契約書，業已敘明買賣之標
    的為「由系爭土地自南引北」，因此，上訴人所出售之部分
    應係自系爭土地南側界線往北測量三十坪之土地（即如附圖
    所示Ｂ部分），至於上訴人目前所使用之範圍雖非自系爭土
    地南側界線起算，然此為上訴人前訛以：先供其使用，願支
    付租金，被上訴人方同意其使用，並非上訴人同意出售該部
    分土地予被上訴人等語作為抗辯。
  (三)經查，兩造對於系爭土地為上訴人所有，渠等前曾於80年4
    月22日簽立買賣契約，契約內記載上訴人願出售系爭土地其
    中「自南引北第一間自台三線公路邊引內寬一丈五尺，直入
    三十坪之所有權及地上物」之部分給被上訴人之事實，並不
    爭執，並有被上訴人所提出之買賣契約影本及土地登記謄本
    各一份在卷可查。又系爭土地屬都市用地，非屬農業發展條
    例第16條所稱之耕地，無該條例之適用，此亦有嘉義縣水上
    地政事務所95年3月17日嘉上地一字第0950001120號函在卷
    可稽，故系爭土地非不得分割出售予非自耕農。再者，系爭
    土地所面臨之省道台三線曾於79年3月30日奉省府核准徵收
    辦理拓寬，自80年4月迄今未再徵收或拓寬，此有交通部公
    路總局第五區養護工程處95年10月26日五工用字第09500203
    42號函與所附徵收當時之地籍圖影本一份在卷可按。而依據
    該地籍圖所示，台三線省道當時之路寬為20公尺，經本院至
    現場勘驗測量，目前系爭土地面臨之台三線省道路寬亦為20
    公尺，此有勘驗筆錄一份在卷可參，故上述買賣契約書訂立
    時之台三線省道位置及寬度迄今並未變更，是以上述買賣契
    約書所列「自台三線公路邊引內」之記載，應可特定，準此
    ，上述買賣契約書所約定上訴人出售予被上訴人之部分系爭
    土地，應可特定。
  (四)本件之爭點厥為，兩造買賣契約第十條、買賣標的物標示：
    「自南引北第一間自台三線公路邊引內寬一丈五尺直入三十
    坪之所有權土地及地上物」之記載，究竟何意? 所謂「第一
    間」究何所指？兩造各執一詞，本院經查：
  1.查系爭土地南側與同段385地號土地交界處往北，現有鐵皮
    房屋一棟，面積達0.001592公頃（如原審現況圖所示Ａ部分
    之房屋），為上訴人所搭建並使用等情，為兩造所不爭執，
    並經原審法院法官會同兩造至現場勘驗屬實，製有勘驗筆錄
    一份在卷可查，並經地政機關測量明確，有複丈成果圖（即
    原審現況圖）在卷可參。
  2.被上訴人主張，當初買地時，伊購買盆栽來放，後來樹往下
    紮根變成樹，樹頭還留在現場，且伊在購買土地之兩側築有
    紅磚，圍起來的部分另有填砂土，高度比兩側土地還高等語
    。而上訴人所搭建之二樓鐵皮屋北側土地，周圍以紅磚砌高
    約30公分，臨台三線之一側以紅色圍籬圍住，圍籬內部之土
    地高於兩側之土地，並有水塔一座，經本院會同兩造勘驗現
    場無誤，製有勘驗筆錄，並有照片11禎在卷可稽，並為兩造
    所不爭執，則被上訴人之主張堪信為真實。
  3.又上訴人使用之鐵皮屋，係兩造於80年間買賣契成簽立後始
    搭建之事實，並為上訴人所不爭執（見本院97年3月19日言
    詞辯論筆錄）。則鐵皮屋既係兩造買賣契約簽立後才搭建，
    兩造如何於80年間即知悉鐵皮屋搭建之位置、面積、寬度及
    深度? 是上訴人主張所謂「第一間」係指蓋鐵皮屋的位置云
    云，委無足採。
  4.互核前揭2.之說明，衡情，設若上訴人之父親當初係出賣原
    審附圖Ｂ位置（即現在上訴人使用中之鐵皮屋位置）予被上
    訴人，何以上訴人之父親竟於被上訴人購買之土地上搭建鐵
    皮屋，並使用迄今? 又設若被上訴人所購買之位置不是在原
    審附圖Ａ位置，何以被上訴人可以自80年間起，在附圖Ａ位
    置周圍砌高30公分之紅磚，並於臨台三線之一側以紅色圍籬
    圍住，將土地填高，並於其上耕作，並設置水塔? 上訴人之
    主張顯與常情相違。
  5.綜上各情，足證，兩造買賣契約書第十項買賣標的物標示「
    ．．自南引北第一間自台三線公路邊引內寬一丈五尺，直入
    三十坪之所有權及地上物」，所謂「第一間」絕非鐵皮屋所
    在之位置，而係指從系爭土地南邊往北邊找，找到第一個面
    寬一丈五尺，可以直入30坪的位置（即原審附圖Ａ位置）。
四、綜上，被上訴人起訴主張上訴人應將坐落嘉義縣中埔鄉○○
    段377地號土地如附圖所示A部分，面積0.009917公頃所有權
    移轉登記與被上訴人，核屬正當，應予准許，原審為上訴人
    敗訴之判決，應無不合。上訴意旨指摘原判決不當，求予廢
    棄改判，為無理由，應予駁回。
五、兩造其餘主張及所提證據，與本院上開論斷無涉或無違，爰
    不予一一贅述，附此敘明。
六、據上論結，本件上訴為無理由，依民事訴訟法第436條之1第
    3項、第449條第1項、第78條，判決如主文。
中    華    民    國    97    年    3     月    31    日
                  民事第一庭審判長法  官  林世芬
                                  法  官  馮保郎
                                  法  官  柯月美
以上正本係照原本作成。
本判決不得上訴。
中    華    民    國    97    年    3     月    31    日
                                  書記官  李文政


司法院資訊處製作；財團法人民間司法改革基金會備份。
